【裁判字號】    90,上訴,1295
【裁判日期】    901115
【裁判案由】    偽造文書等
【裁判全文】
臺灣高等法院臺南分院刑事判決              九十年度上訴字第一二九五號    Ｇ
      上  訴  人
      即  被  告  甲  ○  ○
      共      同
      選任辯護人  顏  志  銘  律師
      自  訴  人  丙      ○
      自訴代理人  乙  ○  ○  律師
右上訴人因偽造文書等案件，不服臺灣雲林地方法院八十九年度自字第五一號中華民
國九十年七月二十日第一審判決，提起上訴，本院判決如左：
      主      文
上訴駁回。
丁○○緩刑年。
      事      實
一、甲○○與丁○○為夫妻，其二人明知已無支付能力，竟共同意圖為自己不法之所
    有，並基於犯意聯絡，由甲○○於民國八十九年一月五日，在雲林縣虎尾鎮蘇燦
    輝住處，向丙○佯稱資力良好，以總價新臺幣（下同）三百萬元，購買坐落雲林
    縣二崙鄉○○段第三九七之六、三九七之七地號二筆土地（下稱系爭土地）丙○
    所有之持分各五分之一，並簽立不動產買賣契約書，約定移轉登記手續於買賣價
    款殘額找清同時，由賣主丙○將移轉登記手續上所需證件交付買主甲○○收執辦
    理；另於八十九年一月十日，甲○○又在上開蘇燦輝住處，遊說丙○、程金圳、
    程治民、陳蕊、程厚笙及程茂河等人，就系爭土地與其另簽立不動產合建契約書
    ，甲○○並對丙○及程金圳等人佯稱需申請建造執照為由，使丙○與程金圳陷於
    錯誤，而先行交付印鑑、印鑑證明及所有權狀等證件，甲○○旋逾越丙○及程金
    圳之授權，而未經丙○及程金圳之同意，即委請不知情之代書陳秀芬，接續在上
    開系爭二筆土地之土地增值稅（土地現值）申報書盜用丙○及程金圳之印鑑各二
    枚，及在所附之土地買賣所有權移轉契約書盜用丙○及程金圳之印鑑各四枚，而
    偽造該私文書後，並於八十九年一月十四日，由不知情之賴璟模向雲林縣稅捐稽
    徵處申報土地增值稅，使該稅政機關不知情之承辦公務員，將此不實事項登載於
    其職務上所掌之公文書，足生損害於稅政機關之稅務管理及丙○、程金圳權益；
    另又利用不知情之代書陳秀芬，接續在土地（建物）登記申請書盜用丙○之印鑑
    四枚及程金圳之印鑑二枚，及在所附之土地買賣所有權移轉契約書盜用丙○及程
    金圳之印鑑各三枚，而偽造該私文書，於買賣餘款尚未結清情況下，由丁○○於
    八十九年四月十一日，持向雲林縣西螺地政事務所辦理所有權移轉登記，使該地
    政事務所不知情之承辦公務員，經形式審查後，將此不實之事項登載於其職務上
    所掌之土地登記簿冊公文書內，而提前將丙○及程金圳所有之系爭土地各五分之
    一持分移轉登記予丁○○。嗣於八十九年六月九日遭劉錦良聲請臺灣雲林地方法
    院就系爭土地查封，足生損害於地政機關對土地所有權移轉登記之正確性、交易
    安全及程金圳、丙○之所有權。
二、案經丙○向臺灣雲林地方法院提起自訴及程金圳訴由臺灣雲林地方法院檢察署檢
    察官偵查後移送併辦。
      理      由
一、上訴人即被告甲○○、丁○○，雖坦承被告甲○○有於右揭時地與自訴人丙○簽
    立不動產買賣契約書，又與自訴人等人訂立合建契約書，及取得自訴人及告訴人
    程金圳之印鑑、印鑑證明及所有權狀等證件，而委請代書陳秀芬辦理上開系爭土
    地增值稅申報、填寫土地（建物）登記申請書，並於八十九年四月十一日申請辦
    理所有權移轉登記等情，惟均矢口否認有何詐欺取財或偽造文書之犯行，被告甲
    ○○辯稱：於簽立合建契約當時，丙○及程金圳即口頭同意我辦理過戶，並將證
    件交予我，我就將證件轉交予代書陳秀芬辦理，並不知何時辦理過戶，且我有支
    付部分價金，後來因該土地面積不足，及無法鑑界、合併、分割，才未依約給付
    尾款云云；被告丁○○則辯稱：本件自訂立買賣契約後均交由代書辦理，所有權
    移轉登記申請書並非我去送件，且我均未參與，是由甲○○處理云云。
二、經查：
  (1)前揭犯罪事實，已據自訴人丙○及告訴人程金圳指訴甚詳，核與證人程厚笙於原
    審證稱：簽完合建契約後，甲○○及代書說要待辦一些合建申請之手續，我就將
    印鑑、所有權狀、印鑑證明留下等語相符（見一審卷壹第一七三頁訊問筆錄），
    足見被告甲○○當時索取上開證件，並非告以辦理所有權移轉登記之用。
  (2)被告甲○○與丁○○自八十七年間至八十九年一月間，已陸續向劉錦良借款達四
    百五十五萬元，雖被告甲○○及丁○○有提供土地予證人劉錦良擔保，然均屬第
    二、第三順位之抵押權，已據證人劉錦良於原審證述在卷，並有本票影本四紙附
    卷可參，證人劉錦良因未能取回借款，乃於八十九年六月七日對本件系爭土地提
    出假扣押之聲請，亦有臺灣雲林地方法院八十九年執全字第三六六號執行卷宗影
    本可參，足見被告甲○○與丁○○當時經濟狀況已不佳，被告甲○○是否有能力
    向自訴人丙○及告訴人程金圳購買系爭土地，頗堪質疑。
  (3)雖被告甲○○與自訴人丙○、告訴人程金圳等人均指稱系爭土地之不動產買賣契
    約書於簽約當時，雙方並未言明何時辦理所有權移轉登記，惟依該不動產買賣契
    約書第五點，已明文記載：「移轉登記手續：買主對於買賣價款殘額找清同時，
    賣主要將移轉登記手續上所要證件交付買主收執外，如有發現不備證件賣主自應
    隨時補請付用，不得刁難之事。」，則契約書既載明移轉登記手續於買主對買賣
    價款殘額找清同時，由賣主將必要證件交由買主收執辦理，被告甲○○自難以訂
    約當時未特別約定所有權移轉登記之時間而謂無約定。
  (4)於本件系爭土地交易中，被告甲○○只給付自訴人丙○定金一百萬元，只給付告
    訴人程金圳價款一百四十餘萬元，此為被告甲○○於原審所不否認，然被告甲○
    ○於給付部分價金予自訴人丙○及告訴人程金圳後，於八十九年四月十一日即將
    自訴人丙○及告訴人程金圳所有之系爭土地各五分之一辦理所有權移轉登記於被
    告丁○○名下，此舉對於出賣人丙○及程金圳顯欠缺保障，自訴人丙○及告訴人
    程金圳實不可能同意被告甲○○將系爭土地提前辦理所有權移轉登記甚明。是被
    告甲○○辯稱自訴人及告訴人於交付印鑑、印鑑證明及所有權狀等證件時，有同
    意其辦理過戶，與一般常情顯不符，尚難採信。而被告甲○○僅給付上開部分價
    金予自訴人及告訴人，尚未結清買賣價款殘額，即佯以其他名義取得自訴人及告
    訴人之印鑑、印鑑證明及所有權狀等證件，並擅用該等證件將自訴人與告訴人之
    系爭土地所有權移轉登記於被告丁○○名下，足見其有不法所有之意圖。
  (5)被告甲○○與告訴人程金圳二人係先於八十九年一月十日簽立不動產合建契約書
    ，嗣於八十九年四月六日始簽立系爭土地不動產買賣契約書，已據被告甲○○、
    證人陳秀芬、告訴人程金圳於原審陳明在卷，堪予認定。然被告甲○○尚未與告
    訴人程金圳訂立不動產買賣契約書，旋即委請不知情之被告陳秀芬填寫土地增值
    稅（土地現值）申報書，並於八十九年一月十四日，由賴璟模向雲林縣稅捐稽徵
    處申報土地增值稅，於同年三月三十一日繳納完畢，有雲林縣稅捐稽徵處八十九
    年十二月四日八九雲稅虎二字第六八八號函附被告丁○○承買上開二筆土地之土
    地現值申報書及相關資料在卷可參，被告甲○○尚未與告訴人程金圳達成買賣協
    議，即擅自辦理申報系爭土地增值稅，益徵其有詐騙之意圖。
  (6)被告丁○○雖辯稱自訴人丙○及告訴人程金圳之系爭土地過戶予伊，並非伊送件
    云云，然觀諸該系爭土地之土地（建物）登記申請書委任關係一欄，係記載「本
    土地登記案之申請，委託丁○○代理」，而證人即西螺地政事務所職員莊耀仁亦
    於原審結證稱：「一般送件並不須本人到所辦理送件，但須提出委任書，而我們
    在收件時會核對送件人之身份」、「本件應由丁○○送件」、「現場我們會請其
    出示有照片之證件以利核對是否為本人」等語，足見本件系爭土地之土地（建物
    ）登記申請書確為被告丁○○所送件辦理無訛。而被告丁○○與被告甲○○為夫
    妻關係，對於系爭土地買賣價款尚未結清，自難諉為不知，其仍將系爭土地之土
    地（建物）登記申請書送件辦理所有權移轉登記，其與被告甲○○間就詐騙自訴
    人丙○及程金圳上開系爭土地，顯有犯意聯絡及行為分擔，堪予認定。綜上，被
    告甲○○及丁○○上開辯稱，無非事後卸責之詞，不足採信。此外，復有被告甲
    ○○與自訴人丙○及告訴人程金圳分別簽立之不動產買賣契約書各一紙、不動產
    合建契約書一紙、系爭土地之土地登記謄本、雲林縣二崙鄉公所八十九年九月十
    五日八九二鄉建字第九四三九號函附之系爭土地建造執照申請書、雲林縣西螺地
    政事務所八十九年九月二十八日八九雲西地一字第六一六○號函附系爭土地所有
    人丁○○之過戶資料等物附原審卷可佐。本件事證明確，被告甲○○、丁○○之
    犯行，應可認定。
三、核被告甲○○、丁○○所為，均係犯刑法第二百十條、第二百十六條行使偽造私
    文書罪、第二百十四條使公務員登載不實罪、及第三百三十九條第一項詐欺取財
    罪。其二人盜用自訴人丙○及告訴人程金圳之印章後，用以偽造私文書，其盜用
    印章之行為係偽造文書之階段行為；又其二人偽造文書後進而行使，偽造之低度
    行為應為行使之高度行為所吸收，均不另論罪。被告甲○○、丁○○就上開行使
    偽造私文書罪、使公務員登載不實罪及詐欺取財罪間，有犯意聯絡及行為分擔，
    均為共同正犯。其二人利用不知情之代書陳秀芬偽造私文書及利用不知情之賴璟
    模行使偽造私文書，均係間接正犯，應按直接正犯之刑論處。其二人之詐騙行為
    ，侵害自訴人丙○及告訴人程金圳二人之財產法益，係一行為而觸犯數罪名，為
    想像競合犯，應從一重之詐欺取財罪處斷。又其二人先後偽造土地增值稅（土地
    現值）申報書及土地（建物）登記申請書等私文書犯行及先後二次行使偽造文書
    犯行，均時間緊接，方法相同，分別觸犯構成要件相同之罪名，顯均係基於概括
    犯意為之，分別為連續犯，依刑法第五十六條規定，均以一罪論，並加重其刑。
    其二人所犯行使偽造私文書罪、使公務員登載不實罪及詐欺取財罪間，有方法結
    果之牽連關係，依刑法第五十五條之規定，應從較重之行使偽造私文書罪處斷。
    原審依刑法第二十八條、第五十六條、第二百十條、第二百十六條、第二百十四
    條、第三百三十九條第一項、第五十五條，罰金罰鍰提高標準條例第一條前段，
    並審酌被告甲○○有竊盜前科，被告丁○○並無犯罪前科之素行，及明知資力不
    佳，猶向自訴人及告訴人購買土地，並詐騙相關證件，提前將所有權移轉登記，
    嗣後更與債權人劉錦良協議，使公務員登載不實事項於公文書上，參酌其二人犯
    罪之動機、目的、手段、所生危害、犯後態度、迄今未與自訴人及告訴人達成民
    事和解等一切情狀，分別量處被告甲○○有期徒刑一年六月，被告丁○○有期徒
    刑十月，並說明被告甲○○及丁○○二人偽造之私文書既已行使，已非其所有，
    其上盜用之印章亦屬真正，均毋庸諭知沒收；及說明系爭二筆土地之土地增值稅
    （土地現值）申報書申報人欄之「丙○」、「程金圳」署押各一枚，及其所附土
    地買賣所有權移轉契約書訂立契約人欄之出賣人「丙○」、「程金圳」署押各一
    枚，與土地（建物）登記申請書聲請人欄內之「丙○」、「程金圳」署押各一枚
    ，及其所附土地買賣所有權移轉契約書訂立契約人欄之出賣人「丙○」、「程金
    圳」署押各一枚，僅係供辨明人別之參考，不具有個人人格之獨立性，本毋庸親
    自簽名，並非偽造，亦毋庸諭知沒收等語，認事用法及量刑均無不當。被告二人
    上訴意旨仍執陳詞否認其二人有前揭犯行而指摘原判決關甲○○、丁○○部分之
    決不當，為無理由，應予駁回。
四、查被告丁○○未曾受有期徒刑以上刑之宣告，此有臺灣高等法院被告丁○○全國
    前案紀錄表在卷可稽，其為被告甲○○之配偶，為免夫妻同時服刑，影響彼等家
    庭生計，且被告丁○○於本案犯罪情節較輕，經此偵審程序及科刑之教訓後，被
    告丁○○當知警惕，應無再犯之虞，本院認其所受宣告之徒刑，以暫不執行為適
    當，併予宣告緩刑三年，以勵自新。
據上論結，應依刑事訴訟法第三百六十八條，刑法第七十四條第一款，判決如主文。
中    華    民    國      九十      年      十一      月      十五      日
                                  臺灣高等法院臺南分院刑事第一庭
                                      審判長法官  鄭    文    肅
                                            法官  王    浦    傑
                                            法官  黃    三    哲
右正本證明與原本無異。
如不服本判決，應於判決送達後十日內向本院提出上訴狀，其未敘述理由者並應於提
出上訴狀後十日內向本院補提理由書（應附繕本)。
                                      法院書記官  陳    淑    貞
中    華    民    國      九十      年      十一      月      十六      日
本案論罪科刑適用之法條：
刑法第二百十條：
偽造、變造私文書，足以生損害於公眾或他人者，處五年以下有期徒刑。
刑法第二百十六條：
行使第二百十條至第二百十五條之文書者，依偽造、變造文書或登載不實事項或使登
載不實事項之規定處斷。
刑法第二百十四條：
明知為不實之事項，而使公務員登載於職務上所掌公文書，足以生損害於公眾或他人
者，處三年以下有期徒刑、拘役或五百元以下罰金。
刑法第三百三十九條第一項：
意圖為自己或第三人不法之所有，以詐術使人將本人或第三人之物交付者，處五年以
下有期徒刑、拘役或科或併科一千元以下罰金。


司法院資訊處製作；財團法人民間司法改革基金會備份。
